【裁判字號】    95,勞安上訴,1470
【裁判日期】    950921
【裁判案由】    業務過失致死等
【裁判全文】
臺灣高等法院臺中分院刑事判決    95年度勞安上訴字第1470號
上  訴  人  台灣台中地方法院檢察署檢察官
上  訴  人
即  被  告  甲○○
            耀陞食品股份有限公司
上  一  人
代  表  人  戊○○
共      同
選任辯護人  吳紹貴律師
            林正雄律師
            王銘助律師
上列上訴人因被告業務過失致死等案件，不服臺灣臺中地方法院
95年度勞安訴字第1號中華民國95年5月 3日第一審判決（起訴案
號：臺灣臺中地方法院檢察署94年度偵字第19860號 ），提起上
訴，本院判決如下：
    主  文
原判決關於被告甲○○部分撤銷。
甲○○從事業務之人，因業務上之過失致人於死，處有期徒刑陸
月，如易科罰金以銀元佰元即新台幣玖佰元折算壹日。緩刑
年。
其餘上訴駁回。
    事  實
一、甲○○自民國九十二年十月六日起至九十五年一月三十一日
    止，擔任耀陞食品股份有限公司（址設臺中縣大肚鄉○○路
    ○段五一二巷八十號一樓，下稱耀陞公司）設於臺中縣大肚
    鄉營埔村營埔巷一之十號屠宰廠之廠長，負責廠外之業務行
    銷，並綜理廠內各部門之協調、監督以及生產線、工廠設備
    與人員之管理，為從事勞工安全衛生管理工作業務之人及上
    開事業之經營負責人。而耀陞公司經營冷凍食品批發、食用
    油批發、其他食品批發、食品、飲料零售等業務，並雇用吳
    振錄、溫登旺等人為勞工，在上開電宰廠儲冰庫內從事下冰
    工作，為事業主，均為勞工安全衛生法第二條第二項規定之
    雇主。耀陞公司與甲○○本應注意雇主對防止機械、器具、
    設備等引起之危害，設置符合標準之必要安全衛生設備，對
    於機械之原動機、轉軸、齒輪、帶輪、飛輪、傳動輪、傳動
    帶等有危害勞工之虞之部分，應有護罩、護圍、套胴、跨橋
    等設備，且對於使用動力運轉之機械，具有顯著危險者，應
    於適當位置設置有明顯標誌之緊急制動裝置，立即遮斷動力
    並與制動系統連動，能於緊急時快速停止機械之運轉，以維
    護勞工作業安全、避免危險發生及防止機械、器具、設備等
    引起危害之義務，且依其情況並無不能注意之情事，其應注
    意，能注意，竟未注意，而違反上開義務，於吳振錄、溫登
    旺等人在前開電宰廠儲冰庫從事下冰（碎冰塊）作業時，未
    依勞工安全衛生法第五條第一項第一款、勞工安全衛生設施
    規則第四十三條第一項及第四十五條之規定設置符合標準之
    護罩、護圍、套胴、跨橋及緊急制動裝置等必要之安全設備
    ，致其所雇用之吳振錄於九十四年七月二十六日凌晨三時許
    ，在上開電宰廠內儲冰庫從事下冰工作時，因當時儲冰庫內
    之碎冰塊已積厚達一百公分高，螺旋輸送機槽靠近隔間門口
    處已被碎冰覆蓋，而吳振錄進入儲冰庫亦疏未將螺旋輸送機
    停機，致在三號螺旋輸送機槽靠近隔間門口處扒冰作業時，
    其左腳踩入未設置護罩、護圍等防護設備之螺旋機槽內，在
    無法即時將該機械停止運轉情況下，其左小腿螺旋輸送機捲
    入，因而受有左下肢撕裂傷、截肢及失血性休克等傷害，經
    送臺中縣沙鹿童綜合醫院救治，惟仍於到院前不治而死亡。
二、案經吳振錄之父乙○○及妻丙○○訴由臺中縣警察局烏日分
    局報請臺灣臺中地方法院檢察署檢察官偵查起訴。
    理  由
一、上開事實，業據被告甲○○及耀陞公司代表人戊○○於偵審
    中坦承不諱，核與證人即同在現場工作之溫登旺於偵查中證
    述之情節相符。按雇主對於防止機械、器具、設備等引起之
    危害，應有符合標準之必要安全設備，勞工安全衛生法第五
    條第一項第一款定有明文。又勞工安全衛生設施規則第四十
    三條第一項規定：雇主對於機械之原動機、轉軸、齒輪、帶
    輪、飛輪、傳動輪、傳動帶等有危害勞工之虞之部分，應有
    護罩、護圍、套胴、跨橋等設備；第四十五條規定：雇主對
    於使用動力運轉之機械，具有顯著危險者，應於適當位置設
    置有明顯標誌之緊急制動裝置，立即遮斷動力並與制動系統
    連動，能於緊急時快速停止機械之運轉。本件職業災害業經
    行政院勞工委員會中區勞動檢查所檢查完竣，認為雇主耀陞
    公司對於螺旋輸送機螺旋葉片未設有護罩、護圍、套胴、跨
    橋等設備及未於適當位置設置使機械停止運轉之緊急制動裝
    置，致使吳振錄遭螺旋輸送機螺旋葉片捲夾致死，違反前開
    規定，有該所九十四年九月十四日勞中檢製字第○九四一○
    ○九四三五號函附之職業災害檢查報告書附卷可稽（見相驗
    卷第五六頁至六九頁）。又，被告甲○○為被告耀陞公司之
    電宰廠廠長，為從事前開勞工安全衛生管理工作業務之人及
    上開事業之經營負責人，自應注意前開安全規定，且依當時
    情況又無不能注意之情形，竟疏未注意，以致發生本件災害
    ，其有業務上之過失自明。再者，上開冰庫螺旋機設備操作
    規定：「進入庫內扒冰必須將螺旋機停機後再扒冰，完成後
    再啟動。」有該張貼揭示在儲冰庫外螺旋輸送機電源開關旁
    之操作規定照片一幀及職業災害檢查報告書為憑（見相驗卷
    第六二、六九頁），被害人吳振錄受僱從事扒冰工作，對此
    應知之甚詳。然行政院勞工委員會中區勞動檢查所於九十四
    年七月二十七日（上開職業災害發生翌日），派員赴現場檢
    查安全設備，並訪談與被害人吳振錄共同扒冰作業之溫登旺
    ，以及耀陞公司副理陳玉菱，發現：被害人吳振錄進入儲冰
    庫從事下冰工作時，因當時儲冰庫內之碎冰塊已積厚達一百
    公分高，螺旋輸送機槽靠近隔間門口處已被碎冰覆蓋，而吳
    振錄進入儲冰庫亦疏未將螺旋輸送機停機，致在三號螺旋輸
    送機槽靠近隔間門口處扒冰作業時，其左腳踩入未設置護罩
    、護圍等防護設備之螺旋機槽內等情，並記載於上開職業災
    害檢查報告書可考（見相驗卷第六十至六二頁）。是以，被
    害人吳振錄未依規定「先將螺旋機停機後再扒冰」，亦無疑
    義，則其本人就受傷致死結果亦有過失，但被告甲○○之過
    失情節，已如前述，是被害人之過失尚不能免除被告甲○○
    之過失刑責。被害人吳振錄確係因其左小腿不慎遭碎冰提升
    機器之螺旋葉片捲入，因而受有左下肢撕裂傷、截肢導致失
    血性休克而死亡乙情，亦經臺灣臺中地方法院檢察署檢察官
    督同法醫師相驗屬實，製有勘驗筆錄、相驗屍體證明書、驗
    斷書附卷可憑。是被告甲○○之過失行為與被害人吳振錄之
    死亡間，自具有相當因果關係。本件事證已臻明確，被告甲
    ○○、耀陞公司之犯行，均堪認定。
二、按被告甲○○行為後，刑法及刑法施行法業於九十四年二月
    二日總統令公布修正，於九十五年七月一日施行（下稱新刑
    法，修正前刑法下稱舊刑法），參酌最高法院九十五年五月
    二十三日刑事庭第八次會議決議，新刑法第二條第一項之規
    定，係規範行為後法律變更所生新舊法律比較適用之準據法
    ，於新刑法施行後，應適用新刑法第二條第一項之規定，為
    「從舊從輕」之比較。另於比較時應就罪刑有關之共犯、未
    遂犯、想像競合犯、牽連犯、連續犯、結合犯，以及累犯加
    重、自首減輕暨其他法定加減原因（如身分加減）與加減比
    例等一切情形，本於統一性及整體性原則，綜其全部罪刑之
    結果而為比較。本案涉及法律變更之部分，比較如下：
(一)、被告甲○○行為後，修正後刑法（新法）第三十三條第五款
    規定「罰金：新臺幣一千元以上，以百元計算之」，與修正
    前刑法第三十三條第五款規定「罰金：（銀元）一元以上」
    不同。比較新舊法關於罰金刑最低刑度部分結果，以修正前
    即行為時法較有利於被告甲○○，故依刑法第二條第一項前
    段規定，本案關於刑法第二百七十六條第二項之法定併科罰
    金刑部分，自應適用行為時之法律即修正前刑法第三十三條
    第五款規定決定其罰金部分之法定刑。復次，被告甲○○行
    為後，刑法施行法第一條之一於九十五年六月十四日經以華
    總一義字第○九五○○○八五一八一號令修正公布增訂。修
    正增訂之刑法施行法第一條之一規定「中華民國九十四年一
    月七日刑法修正施行後（按指九十五年七月一日），刑法分
    則編所定罰金之貨幣單位為新台幣。九十四年一月七日刑法
    修正時，刑法分則編未修正之條文定有罰金刑者，自九十四
    年一月七日刑法修正施行後，就其所定數額提高為三十倍。
    但七十二年六月二十六日到九十四年一月七日新增或修正之
    條文，就其所定數額提高為三倍。」而本件被告甲○○所犯
    上開規定有罰金刑，且為刑法分則編未修正之條文而定有罰
    金刑者；於刑法施行法第一條之一修正增訂前，其貨幣單位
    為銀元，罰金刑之提高標準應適用罰金罰鍰提高標準條例第
    一條之規定「依法律應處罰金、罰鍰者，就其原定數額得提
    高為二倍至十倍。」而再依現行法規所定貨幣單位折算新臺
    幣條例第二條規定「現行法規所定金額之貨幣單位為圓、銀
    元或元者，以新臺幣元之三倍折算之」，比較新舊法適用之
    結果，其關於法定刑為罰金部分之提高標準，提高後之罰金
    刑最高刑度部分，新舊法均無不利之情形，故依刑法第二條
    第一項前段規定，本案關於上開罪名之法定刑罰金提高標準
    部分，自應適用行為時之法律即罰金罰鍰提高標準條例第一
    條及現行法規所定貨幣單位折算新臺幣條例第二條之規定。
(二)、被告甲○○於行為時之刑法第四十一條第一項前段規定：「
    犯最重本刑為五年以下有期徒刑以下之刑之罪，而受六個月
    以下有期徒刑或拘役之宣告，因身體、教育、職業、家庭之
    關係或其他正當事由，執行顯有困難者，得以一元以上三元
    以下折算一日，易科罰金。」又被告甲○○行為時之易科罰
    金折算標準，修正前罰金罰鍰提高標準條例第二條前段（現
    已刪除）規定，就其原定數額提高為一百倍折算一日，則本
    件被告甲○○行為時之易科罰金折算標準，應以銀元三百元
    折算一日，經折算為新臺幣後，應以新臺幣九百元折算為一
    日。惟九十五年七月一日修正公布施行之刑法第四十一條第
    一項前段則規定：「犯最重本刑為五年以下有期徒刑以下之
    刑之罪，而受六個月以下有期徒刑或拘役之宣告者，得以新
    臺幣一千元、二千元或三千元折算一日，易科罰金。」比較
    修正前後之易科罰金折算標準，以九十年一月十日修正公布
    施行後，在九十五年七月一日施行前之規定，較有利於被告
    甲○○。
(三)、本案涉及法律變更之部分經上開比較新舊刑法之規定，以舊
    刑法有利於被告甲○○，依新刑法第二條第一項前段規定，
    自應適用最有利於被告甲○○之舊刑法。
三、被告甲○○、耀陞公司違反勞工安全衛生法第五條第一項第
    一款之規定，致發生同法第二十八條第二項第一款之死亡職
    業災害，核其等所為，應分別依同法第三十一條第一項、第
    二項之規定處罰。又被告甲○○係從事業務之人，其前開行
    為，另犯有修正前刑法第二百七十六條第二項之業務過失致
    死罪。被告甲○○以一行為觸犯勞工安全衛生法第三十一條
    第一項之罪名及刑法第二百七十六條第二項業務過失致人於
    死罪名，為想像競合犯，依刑法第五十五條之規定，應從一
    重依業務過失致人於死罪處斷。
四、原審認被告耀陞公司部分罪證明確，適用勞工安全衛生法第
    三十一條第二項規定，並審酌被告耀陞公司犯罪情節、所生
    之損害、其負責人犯後坦承犯行，犯後態度良好等一切情狀
    ，科以罰金新臺幣陸萬元，其認事用法及量刑均稱妥適，被
    告耀陞公司上訴意旨認量刑過重，檢察官上訴意旨認量刑過
    輕，均無理由，應予駁回。至原審以被告甲○○罪證明確，
    予以論罪科刑，固非無見。惟查：(一)本件發生被害人遭螺旋
    機捲入死亡之結果，被害人吳振錄疏未注意確實關閉螺旋機
    電源（停機）後再扒冰，被害人亦有過失，原審判決於事實
    及理由中未詳予認定、論列，尚有未恰。(二)被告甲○○已於
    九十五年九月七日，與告訴人乙○○（被害人之父）、丙○
    ○（被害人之妻）、被害人之母吳陳娥達成民事和解，賠償
    其等新台幣共二百萬元，有本院九十五年度附民字第一四六
    號和解筆錄一紙在卷，原審未及審酌，亦有未恰。檢察官上
    訴意旨，認原審量刑過輕，雖無理由，但被告甲○○上訴意
    旨，認原審量刑過重，非無理由，自應由本院將此部分撤銷
    改判。爰審酌被告甲○○為從事勞工安全衛生管理工作業務
    之人及上開事業之經營負責人，於偵審中均坦承犯行，雖經
    主管機關調查確認其違反工作場所負責人應負之注意義務，
    具有勞工安全衛生法上應負之行政責任，被害人本身對死亡
    結果之發生亦有過失，及被告甲○○已與被害人之父母、配
    偶達成民事和解，賠償其等損失，併參酌其生活狀況、品行
    、犯罪之動機、目的、手段及犯罪所生損害等一情狀，量處
    如主文第二項所示之刑，並依修正前刑法第四十一條第一項
    前段規定，諭知易科罰金之折算標準，以示懲儆。末查被告
    甲○○前未曾受有期徒刑以上刑之宣告，有台灣高等法院被
    告全國前案紀錄表在卷足稽，因一時失慮，偶罹刑典，事後
    已坦承犯行，並已賠償被害人家屬損失，經此刑之宣告後，
    應知警惕而無再犯之虞，本院因認暫不執行其刑為當，予以
    宣告緩刑三年，用啟自新。
據上論結，應依刑事訴訟法第三百六十九條第一項前段、第三百
六十四條、第二百九十九條第一項前段、第三百六十八條，勞工
安全衛生法第三十一條第一項、第二項，刑法第二條第一項前段
、第十一條前段、第五十五、第七十四條第一項第一款、修正前
刑法第二百七十六條第二項、第四十一條第一項前段，罰金罰鍰
提高標準條例第一條前段、九十五年五月十七日修正前罰金罰鍰
提高標準條例第二條，判決如主文。
本案經檢察官丁○○到庭執行職務。
中    華    民    國    95    年    9    月     21    日
            刑事第八庭  審判長法  官  羅  得  村
                              法  官  巫  政  松
                              法  官  陳  宏  卿
上列正本證明與原本無異。
被告耀陞食品股份有限公司不得上訴。被告甲○○得上訴。
檢察官對被告甲○○部分得上訴；對被告耀陞食品股份有限公司
部分不得上訴。
如不服本判決應於收受送達後十日內向本院提出上訴書狀，其未
敘述上訴之理由者並得於提起上訴後十日內向本院補提理由書（
均須按他造當事人之人數附繕本）。
                              書記官  籃  營  昌
中    華    民    國    95    年    9    月    22     日
附錄本案論罪科刑法條全文：
勞工安全衛生法第5條第1項第1款
雇主對左列事項應有符合標準之必要安全衛生設備：
一、防止機械、器具、設備等引起之危害。
勞工安全衛生法第31條
違反第五條第一項或第八條第一項之規定，致發生第二十八條第
二項第一款之職業災害者，處三年以下有期徒刑、拘役或科或併
科新臺幣十五萬元以下罰金。
法人犯前項之罪者，除處罰其負責人外，對該法人亦科以前項之
罰金。
刑法第276條第2項
從事業務之人，因業務上之過失犯前項之罪者，處五年以下有期
徒刑或拘役，得併科三千元以下罰金。
                                                      Ａ


司法院資訊處製作；財團法人民間司法改革基金會備份。
